臺灣臺北地方法院民事判決　　　　　　　98年度家訴字第72號
原　　　告　林朝雄
訴訟代理人　徐國勇律師
複代理人　　黃建復律師
　　　　　　黃育勳律師
被　　　告　沈林鑾
前一人訴訟
代　理　人　沈忠信
被　　　告　許林錦蓮
　　　　　　林錦雲
　　　　　　林蔡金蘭
　　　　　　林忠賢
　　　　　　林淑美
兼前列二人
共同代理人　林燈賢
　　　　　　林淑菲
　　　　　　林淑
兼前列二人
共同代理人　林淑珍
前列七人共同
訴訟代理人　李璧合律師
被　　　告　林朝聘
訴訟代理人　簡坤山律師
被　　　告　顏林錦惠
訴訟代理人　顏承宗
被　　　告　林朝榮
訴訟代理人　戴雯琪律師
上列當事人間請求分割遺產事件，本院於民國100 年10月24日言
詞辯論終結。
    主  文
兩造對於被繼承人張秀如附表一所示之遺產准予分割，並按附表
二之比例分配之。
訴訟費用由兩造依附表三之比例負擔。
    事實及理由
一、程序方面：被告林錦雲、沈林鑾、許林錦蓮、顏林錦惠經合
    法通知未於言詞辯論期日到場，核無民事訴訟法第386 條各
    款所列情形，按照同法第385條第1項前段規定，依原告之聲
    請，由其一造辯論而為判決。
二、兩造爭執要旨：
(一)原告主張林朝榮、林朝祥、林朝聘、林朝雄、沈林鑾、顏林錦
  惠、許林錦連及林錦雪為被繼承人張秀之繼承人，因林朝祥業
  於89年1 月11日死亡，由其繼承人林蔡金蘭、林忠賢、林燈賢
  、林淑美、林淑珍、林淑菲、林淑再轉繼承，玆被繼承人張
  秀於民國74年4 月18日死亡後，遺有如附表一所示之遺產，為
  兩造公同共有，被繼承人並未以遺囑限定遺產不得分割，兩造
  間亦無不分割之約定，惟迄今仍無法協議分割，爰依法請求對
  於不動產及股票部分變價後依應繼分比例分割，現金部分則由
  兩造當事人依應繼分分得。
(二)被告林蔡金蘭、林忠賢、林燈賢、林淑美、林淑珍、林淑菲、
  林淑等人辯稱：1.否認座落松山區○○段○○段506 地號土
  地上門牌號碼為台北市○○街132 號之未辦理保存登記的建物
  為張秀所有，辯稱張秀之遺產於座落同一地號土地門牌號碼為
  「台北市○○路○段635號」的未辦理保存登記之建物，系爭饒
  河街132 號建物之原始起造人為林朝祥，亦係林朝祥以夫妻經
  營銀樓之積蓄，原始起造並繳納房屋稅迄今。如鈞院審認事證
  ，認為系爭建物為張秀所有，則因張秀出具土地使用同意書，
  並由林朝祥擔任起造人，且由林朝祥自行繳納房屋稅款，足見
  張秀雲有將系爭饒河街132 號建物贈與林朝祥之意。至於張秀
  與林朝祥間就系爭松山區○○段○○段506 地號土地成立使用
  借貸契約，並未約定使用期限，依民法第470 條及最高法院98
  年度台上第606 號判決意旨，系爭土地使用期限應以系爭房屋
  不堪使用時，返還期限始為屆至。從而張秀之繼承人應繼承此
  一使用借貸契約關係。又被告林蔡金蘭自張秀死亡後，即代其
  餘繼承人繳納門牌為八德路4段635號建物之房屋稅175,325 元
  及系爭全部土地之地價稅2,186,083元，合計2,361,408元，為
  遺產管理費用，應從張秀之遺產中扣除。2.否認被告林朝榮主
  張代墊張秀、林江水醫療及喪葬費用之真正，且已罹於時效。
  其中喪葬費用，亦因其餘兄弟知悉林朝祥無力分擔，從未徵求
  林朝祥之意見，被告等人對該等鉅額喪葬費費用實難贊同。
(三)被告林朝榮辯稱：父母生前財雖均登記於母親張秀名下，惟被
  告林朝榮代為支付母親與被告妻子林陳月裡隱名合夥所購得楊
  梅鎮○○○段土地之地價稅及田賦233,189 元；母親醫藥費用
  200,000 元、父親林江水於76年11月22日死亡，父親生前醫藥
  費、看護費用850,000元；及父、母親喪葬費用共計6,000,000
  元，總計7,283,189 元，均屬母親張秀、父親林江水生前未償
  債務，為繼承標的，應由被繼承人張秀積極財產中扣除。
(四)被告林朝聘同意原告主張及分割方式，辯稱：(一)座落松山區○
  ○段○○段506地號土地上門牌號碼為台北市○○街132號之未
  辦理保存登記的建物為張秀所有，非被告林朝祥所有，張秀生
  前並未將上開未辦理保存登記之建物贈與林朝祥。又否認被告
  林朝祥所提出「土地使用權同意書」之真正，系爭饒河街建物
  建築時，張秀病重，無從為意思表示承諾林朝祥得永久無償使
  用系爭松山區○○段○○段506 地號土地，縱認系爭土地使用
  權同意書為真，張秀與林朝祥間之土地借貸契約，亦因張秀及
  林朝祥分別於74年及89年間死亡，依民法472 條第1項第4款規
  定而終止，無由由林朝祥之繼承人，即被告林蔡金蘭等人繼承
  使用。(二)否認被告林朝榮主張代墊張秀、林江水醫療及喪葬費
  用之真正，辯稱多數費用為其負擔，且事隔多年，已罹於時效
  。(三)否認被告林蔡金蘭主張代為墊付系爭土地之房屋稅（係臨
  八德路部分之建物，現門牌改設為八德路4段635 號）171,476
  元及地價稅2,039,532 元之真正。況被告林蔡金蘭等人至張秀
  死亡後，無權占用系爭506 號土地，並使用其上門牌號碼饒河
  街132 號建物且收取租金，所受收益達數千萬元，被告林蔡金
  蘭等人始受有不當得利。
(五)被告林錦雲、沈林鑾、許林錦蓮、顏林錦惠未於最後言詞辯論
  期日到場，亦未提出任何書狀，作何聲明或陳述。
三、兩造不爭執之事實：
(一)被繼承人張秀遺有如附表一編號1、3、4、5、6、7所示財產。
(二)被繼承人張秀之繼承人為林江水、林朝榮、林朝祥、林朝聘、
  林朝雄、沈林鑾、顏林錦惠、許林錦連及林錦雪等九人。其中
  林江水於76年11月22日死亡，由其繼承人林朝榮、林朝祥、林
  朝聘、林朝雄、沈林鑾、顏林錦惠、許林錦連及林錦雪等七人
  再轉繼承，兩造就林江水繼承自被繼承人張秀之遺產，先予分
  割，亦不爭執。而林朝祥於89年1 月11日死亡，由其繼承人林
  蔡金蘭、林忠賢、林燈賢、林淑美、林淑珍、林淑菲、林淑
  再轉繼承。
四、關於遺產之分割：
(一)按繼承人有數人時，在分割遺產前，各繼承人對於遺產全部為
  公同共有。又繼承人得隨時請求分割遺產。民法第1151條、第
  1164條前段分別定有明文。本件原告對於與被告等人共同繼承
  被繼承人張文海之遺產，為終止兩造間之公同共有關係，以無
  法達成協議分割為由，訴請以裁判分割，於法尚非無據，應予
  准許，合先敘明。次按公同共有物分割之方法，除法律另有規
  定外，應依關於共有物分割之規定。又法院得因任何共有人之
  請求，以原物分配於各共有人。但各共有人均受原物之分配顯
  有困難者，得將原物分配於部分共有人。如原物分配顯有困難
  時，得變賣共有物，以價金分配於各共有人。部分受分配者，
  得以金錢補償之。民法第830條第2項、第824 條第2項、第3項
  分別定有明文。末按共有人因共有物分割之方法不能協定決定
  ，而提起請求分割共有物之訴，應由法院依民法第824 條命為
  適當之分配，不受任何共有人主張之拘束，即不得以原告所主
  張分割方法之不當，遽為駁回分割共有物之訴之判決。最高法
  院49年度臺上字第2569號判例參照。經查：
(二)動產部分：兩造對於被繼承人張秀遺有如附表一編號 4、5、7
  所示現金及股權並不爭執，惟：1.被告林朝榮辯稱代為繳納張
  秀以隱名合夥方式所購得楊梅鎮○○○段土地（即附表四、五
  、六等土地），自64年至97年之地價及田賦共計233,189 元，
  應自遺產中扣除返還；又支付張秀醫療費用200,000 元、林江
  水醫療費用850,000元，及張秀、林江水喪葬費用共計6,000,0
  00元，亦應自遺產中扣除。2.被告林蔡金蘭辯稱代為繳納張秀
  所遺如附表一編號1、2所示財產，自74年迄今之地價稅175,32
  5元及房屋稅2,186,083元，共計2,361,408 元，應自遺產中扣
  除。然查：
1.兩造所不爭執如附表四、五、六所示繼承人張秀生前隱名合資
  購買之土地係登在訴外人林陳月裡名下，依據被告林朝榮提出
  之地價稅課稅明細表所示，納稅義務人亦為林陳月裡，本與林
  朝榮無涉，林朝榮亦未提出證據足資證明系爭楊梅鎮土地歷年
  地價稅均係其代為繳納，其辯稱代為管理系爭楊梅鎮土地而支
  出土地價云云，即難信為真實。
2.又被告林朝榮抗辯其支付被繼承人張秀醫療費用200,000元及
  林江水醫療費用850,000元，惟僅提出受款人為林朝雄之面額
  200,000元的支票乙紙為證，則該票據所表彰之法律關係即存
  在於林朝榮與林朝雄之間，縱認林朝雄對於收受該票據不爭執
  ，亦與被繼承人張秀、林江水無涉，即難以之認定被告林朝榮
  辯稱支付繼承人張秀醫療費用200,000元、林江水醫療費用850
  ,000元，況被繼承人之醫療費用、看護費用性質上為被繼承人
  之生前債務，而張秀、林江水分別於74年及76年死亡，迄今已
  20餘年，縱認被告林朝榮抗辯其支付前揭醫療費用、看護費用
  等語屬實，其請求權已逾民法第125 條所定之15年期間，而罹
  於時效。
3.另依據被告林朝榮提出張秀、林江水之墓地使用權同書、讓渡
  書及墓園承造等合約書，契約當事人非僅林朝榮一人，金額亦
  與被告林朝榮抗辯之6,000,000元 有間，而所謂治喪執掌分配
  與葬儀服務所單據，側重出殯當日程序之規畫，亦無金額之記
  載，實難據以認定張秀、林江水喪葬支出之確切數額。況社會
  經驗父母喪葬費用多由子女分擔支出，亦有以奠儀支付者，本
  件張秀育有四男四女，手足間為母親遺產之分割，尚且於張秀
  死亡後二十餘年對簿公堂，互不相讓，實難想像林朝榮有於民
  國70幾年間，即一肩支付高達6,000,000元喪葬費用之可能，
  從而被告林朝榮此部分之抗辯亦無理由。
4.至於被告林蔡金蘭辯稱代為繳納張秀所遺如附表一編號1、2所
  示財產，自74年迄今之地價稅175,325元及房屋稅2,186,083元
  ，共計2,361,408 元乙節，為其餘繼承人所否認，復觀諸被告
  林蔡金蘭所提出之房屋稅繳款書納稅義務人均為張秀，林蔡金
  蘭等7 人又未提出任何證據證明該等稅款，均係林朝祥或林蔡
  金蘭以自有資金繳付，其辯稱因管理如附系一編號1、2所示遺
  產支出費用2,361,408元云云，亦難信為真實。
(三)不動產部分：
1.除前揭不爭執事項（即如附表一編號1、3、6 ）外，原告及被
  告林朝榮、林朝聘、林朝雄、沈林鑾、顏林錦惠、許林錦連及
  林錦雪對於附表一編號2 所示，坐落同一地號土地門牌號碼為
  台北市○○街132 號之未為保存登記建物乙棟為被繼承人張秀
  之遺產，亦不爭執，惟被告林蔡金蘭、林忠賢、林燈賢、林淑
  美、林淑珍、林淑菲、林淑（下稱被告林蔡金蘭等7 人）否
  認門牌號碼為台北市○○街132 號之未為保存登記建物乙棟為
  被繼承人張秀遺產，辯稱係繼承人林朝祥所有，並提出張秀簽
  名之土地使用權同意書及以林朝祥為原始起造人之建造執照、
  使用執照等影本為證。按起造人乃建造建築物之申請人，不以
  實際出資人為必要，而納稅義務人僅係表彰納稅主體，均非法
  定有所權之公示方式，本不得以擔任建物起造人或房屋稅納稅
  義務人，即遽認為該不動產之所有權人，況被告林蔡金蘭等 7
  人先於98年6月25日主張系爭台北市○○街132號未為保存登記
  之建物係張秀與林朝祥共同出資，嗣又於100年2月17日言詞辯
  論意旨狀改稱係林朝祥與林蔡金蘭以經營銀樓之積蓄建造，惟
  迄本件言詞辯論終結時，被告林蔡金蘭等7 人始終無法提出相
  關建築費用支出之單據，是系爭台北市○○街132 號未為保存
  登記之建物是否係林朝祥出資興建即有疑義。末查系爭饒河街
  132號建物與八德路635號建物使用同一共同壁相連，中間有門
  戶相通（參98年12月14日（勘驗）訊問筆錄及照片），顯與聲
  請建造執照時所附建築藍圖區隔兩建物，留有防火巷之設計不
  符，互核林蔡金蘭於本院履勘時陳稱「婆婆（即張秀）在世時
  八德路635 號房子起造在先，為三樓房子，饒河街為一樓平房
  ，‧‧‧當時一樓平房無廚房與廁所，使用上要用八德路房子
  的廚房、廁所，當時我住八德路樓房的三樓，我婆婆住二樓，
  後來在民國64年間因饒河街擴寬，平房改建成三樓房子，當時
  有建廁所，但無廚房，廚房係使用八德房子的廚房，並未新增
  廚房。」及原告陳稱「‧‧‧臨八德路的房子都是住家，我們
  小時候都住在八德路的房子，‧‧‧」（參前揭（勘驗）訊問
  筆錄）等語，足見被繼承人張秀出具土地使用權同意書建造系
  爭台北市○○街132 號未為保存登記建物之目的在擴充八德路
  635 號建物之使用範圍，以滿足因子孫成長逐漸不敷使用的居
  住空間，並無獨立於八德路635 號建物，另行建造房屋僅供林
  朝祥一房使用之意，否則豈有甘冒未照圖施工違法受罰，又不
  設立廚房徒增生活不便之理？又「土地使用權同意書」僅記載
  張秀同意在其所有松山區○○段○○段506 地號土地建築系爭
  台北市○○街132號建物，難認有將饒河街132號建物贈與被繼
  承人林朝祥之意，至於起造人之擔任係表彰建造建物之申請、
  納稅主體之申請亦僅需林朝祥片面為之即可，均難持以遽認繼
  承人張秀有贈與系爭台北市○○街132 號房屋予繼承人林朝祥
  之意。是被告林蔡金蘭等7人辯稱門牌號碼為台北市○○街132
  號之未為保存登記建物乙棟係繼承人林朝祥所有顯不足採，坐
  落繼承人張秀所有台北市○○區○○段七小段506 號地號土地
  上，且與門牌號碼台北市○○路○段635未為保存登記建物相連
  之門牌號碼為台北市○○街132號之未為保存登記建物乙棟，
  應係繼承人張秀之遺產，堪予認定。
2.又查附表一編號2、3所示建物，年久失修，戶數及室內面積亦
  不敷分配兩造居住，而兩造於被繼承人張秀死亡後，因遺產之
  分割互有心結，相處不睦，且為遺產繼承之爭，對簿公堂，顯
  無共同生活之可能，復以附表一編號6 所示之土地，座落楊梅
  鎮○○○段，非都市精華用地，與位處饒河夜市，騎樓又具出
  租收益價值之饒河街房地價值懸殊，若依公告現值計算以金錢
  補償原告顯失公平，從而本院認採將系爭編號1、2、3、6之不
  動產予以變賣，並將價金按兩造應繼分之比例分配予兩造之方
  式分割較為適當。
(四)綜上所述：玆依附表一所示方法分割被繼承人張秀之遺產，並
  依如附表二所示應繼分比例分配之。
據上論斷：本件原告之訴為有理由，依民事訴訟法第385條第1項
前段、第78條，判決如主文。
中    華    民    國   100    年    11    月    25    日
                  家事法庭  法  官  郭淑貞
以上正本係照原本作成。
如對本判決上訴，須於判決送達後20日內向本院提出上訴狀。如
委任律師提起上訴者，應一併繳納上訴審裁判費。
中    華    民    國   100    年    11    月    30    日
                            書記官  張詠忻